【裁判字號】    96,訴,2906
【裁判日期】    970122
【裁判案由】    返還不當得利等
【裁判全文】
臺灣臺北地方法院民事判決              96年度訴字第2906號
原      告  甲○○
訴訟代理人  趙培宏律師
            薛雅之律師
            邱任晟律師
被      告  丙○○
訴訟代理人  符玉章律師
            陳杏怡律師
上列當事人間請求返還不當得利事件，本院於九十七年一月八日
言詞辯論終結，判決如下：
    主  文
被告應給付原告新台幣參佰參拾捌萬壹仟陸佰零壹元，及自民國
九十五年六月二十四日起至清償日止，按年息百分之五計算之利
息。
訴訟費用由被告負擔。
本判決原告勝訴部分，於原告以新台幣壹佰壹拾參萬元為被告供
擔保後，得假執行。但被告以新台幣參佰參拾捌萬壹仟陸佰零壹
元為原告預供擔保後，得免為假執行。
    事實及理由
一、原告起訴主張：被告原係原告之妹婿，於民國86年11月28日
    原告委任被告代為投資買賣股票，並將原告所有之台新國際
    商業銀行城東分行帳戶（帳號：000-00-000000-0-00，下稱
    台新銀行帳戶）存摺、台証綜合證券之證券存摺（帳號：00
    000000000）及印章交予被告保管。於93年5月21日，被告向
    原告表示欲與之共同投資買賣股票，並稱原告當時帳戶內之
    資金約有新台幣（下同）150萬元，被告亦欲提出等額款項
    存入上開帳戶參與投資，嗣日後結算雙方即可各分得50％之
    獲利云云，於95年1月間，原告終止與被告之委任關係，經
    被告結算台新銀行帳戶內存款金額及台証綜合證券帳戶之股
    票價值後，僅交付4,500,000元予原告，其餘款項則未經原
    告之同意，分別於95年3月13日提領520,000元、同年5月10
    日提領2,002,000元及同年6月23日領走2,287,581元，連同
    被告之前於93年7月29日擅自領取之100,017元，合計其提領
    之金額為4,909,598元。然於95年12月9日，原告回國後取得
    台新銀行存摺，經核對始知被告並未依約定存入150萬元之
    投資款，是原告主張以被告自91年1月9日起至93年5月21日
    止，在台新銀行存摺內存入之總金額，扣除其自90年2月2日
    起至93年5月21日期間擅自提領之金額後尚餘之692,962元，
    作為其與原告間之出資比例進行結算。又原告於93年5月21
    日帳戶內之股票有全懋100張（收盤價24.2元）、瑞昱12張
    （收盤價42.2元）、環電25張（收盤價14.5元）、亞聚20張
    3, 652, 900元（收盤價18.2元），存款為636,843元，合計
    共4,289,743元，則被告前開692,962元款項佔原告帳戶價值
    之比例為16.15％。依上述比例計算，原告帳戶於結算時之
    價值為9,399,643(即以被告提領之450萬元，加上被告自93
    年7月29日至95年6月23日之提款金額，扣除被告存入之款項
    ：計算式如下：4,500,000+100,017+100,000+520,000+2,00
    2,00 0+2,287,587,581-100,000-9,955＝9,399,643）元，
    原告應分得之款項為7,881,601元（9,399,643×83.85%=7,8
    81,601，元以下四捨五入），被告可得款項應為1,518,042
    元（9,399,643-7,881,601= 1,518,042元），原告僅領得45
    0萬元，餘額均遭被告領走，是被告應返還原告3,381,601元
    。爰依民法第541條第1項、第542條、第543條、第184條第1
    項及第543條之契約不完全給付、侵權行為損害賠償及民法
    第179條不當得利之規定，請求被告返還3, 381,601元之金
    額及利息。並聲明：
    (一)被告應返還原告新臺幣（下同）3,381,601元及自民國95
      年6月24日起至清償日止，按週年利率百分之五計算之利
      息。
    (二)如獲勝訴判決，願供擔保請准宣告假執行。
二、被告則答辯以：
    被告於86年11月28日受原告委託，就原告所提供之本金70萬
    2千元從事投資以求獲利，但並未限定以何種投資標的或方
    式，且基於姻親情誼被告也未收取分毫績效費或操盤費。原
    告終止與被告間之委任關係後要求被告結算，被告遂於95年
    3月間開始提領被告應有部分款項，並於95年4月間處分帳戶
    內剩餘之股票並將帳戶結清。經被告處分帳戶之股票及將帳
    戶全部結清時，應有賸餘價值應為9, 309,581元（以94年12
    月21日之帳戶餘額521,562+處分股票所得736,726+716,814+
    1,1+1,123,560+4,563,716+15,291+30,083+431+1,601,398=
    9,309,581）。此乃被告多年來處理原告原始本金新台幣70
    萬2千元及加入被告資金150萬元之成果。今原告無理要求被
    告返還3,381,601元，並泛稱被告有私下挪用款項之行為，
    有違誠信。被告於原告帳戶內之出資有5萬股全懋股票及至
    少150萬元之投資金額，故被告之出資比例應為63%。原告帳
    戶內附表一編號11、12之255,932元、363,336元即被告欲購
    買5萬股全懋股票所預先存入之自有資金，而附表一編號13
    之99,544元則是被告將前揭多匯入投資全懋股票之金額予以
    提出，亦相當於被告於91年11月8日購買50張全懋公司股票
    之價格。依原告計算之93年5月21日全懋股票之價格為2,420
    ,000 元，則被告也應可分得二分之一即1,210,000元，若依
    原告計算投資比例之方式，被告出資為63％（即（0000000+
    0000000）÷0000000），則就原告所計算其帳戶價值9,309,
    581元，被告尚可獲分配5,865,036元，原告僅得分配3,444,
    545元，被告已同意讓原告領取450萬元，自無不當得利可言
    。又被告所購買之5萬張全懋公司股票加計原告所有之5萬張
    全懋股票期間經2次股利分派，合計總股數增至108,129股，
    其股票出售所得共計7,629,113元，被告應可分配3,814,557
    元，如加上被告借給原告之150萬元及93年2月5日間被告轉
    帳予原告供其於過年期間發贈紅包之20萬元，則被告就原告
    帳戶亦可獲分配5,514,557元，故被告提領上開款項並非不
    當得利等語置辯。並聲明：
    (一)請求駁回原告之訴。
    (二)如受不利判決，願供擔保請准宣告免假執行。
三、原告主張其於86年11月28日委任被告代為投資買賣股票，並
    將原告所有之台新銀行帳戶存摺、台証綜合證券之證券存摺
    及印章交予被告。於93年5月21日，被告向原告表示欲與之
    共同投資買賣股票，並稱原告當時帳戶內之資金約有150萬
    元，被告亦以等額款項參與投資，嗣日後結算雙方即可各分
    得50％之獲利；於95年1月間，原告終止與被告之委任關係
    ，經被告結算台新銀行帳戶內存款金額及台証綜合證券帳戶
    之股票價值後，交付4,500,000元予原告，其餘款項則由被
    告分別於95年3月13日提領520,000元、同年5月10日提領2,0
    02,000元及同年6月23日提領2,287,581元，連同被告於93年
    7月29日領取之100,017元，合計其提領之金額為4,909,598
    元；又被告自90年2月2日起至93年2月18日止，歷次提領款
    項及將其自有資金存入原告帳戶之金額及日期均詳如附表一
    編號1至17所示等情，業據原告提出台新銀行存摺、台証綜
    合證券存摺影本各一份為證（見本院卷第9至27頁），且為
    被告所不爭執，此部分事實，應堪信為真實。
四、原告主張被告未依兩造協議出資150萬元，故以其歷次存提
    款之差額作為其投資金額，故僅得分配總獲利9,399,643元
    之16.15％即1,518, 042元，其餘款項則均歸原告所有，故
    請求被告返還溢領之3,381,601元等語，惟經被告所否認，
    並以前詞置辯，是以本件爭點在於：(一)被告實際出資之金額
    為何？(二)依照其出資，被告可分配之投資獲利若干？是否已
    超過其實際領取之款項而應負返還之責？經查：
  (一)被告實際出資之金額為何？
  (1)按當事人主張有利於己之事實者，就其事實有舉證之責任，
    民事訴訟法第277條前段定有明文。本件原告主張被告未依
    協議提出150萬元投資款乙節，雖業據被告所否認，並辯稱
    其係以原告先前積欠伊之150萬元借款充作出資款云云，然
    原告既否認有積欠被告債務，並否認被告曾向其為以借款抵
    銷出資款之意思表示，被告自應就此有利於己之事實負舉證
    責任。惟參諸證人即被告之前妻乙○○到庭證稱：我哥哥（
    指原告）並未向被告借過錢，但我曾於90年間匯款給原告，
    第1筆從我萬通銀行帳戶提領65萬6080元，買兩萬元美金匯
    給原告，第2筆匯款3萬美金之資金是從我父親戶頭提領80萬
    元，其餘20萬4940元則是從我萬通銀行帳戶領出，於90年6
    月7日匯給原告。…，被告曾匯款100萬元到我帳戶，我一開
    始放在行員存款，後來被告要求匯25萬元給他舅舅，90年3
    、4月間我們買新房子，4月份繳了65 萬元，其中有25萬元
    是匯給原告之資金來源等語（見本院卷第116頁反面至117頁
    反面），依上開證詞僅能證實被告曾提供100萬元資金予乙
    ○○，至證人乙○○與原告間上開5萬元美金之資金往來究
    係清償之前債務、抑或贈與、借貸等法律關係，則尚有疑問
    ，且縱乙○○匯款與原告係基於借貸之原因，亦無法證明借
    貸關係係存在於兩造之間，自難認被告確有借款150萬元予
    原告。再者，抵銷固使雙方債務溯及最初得為抵銷時消滅，
    惟雙方互負得為抵銷之債務，並非當然發生抵銷之效力，必
    一方對於他方為抵銷之意思表示而後雙方之債務乃歸消滅，
    此觀民法第335條第1項規定自明。被告既自認其並未明白向
    原告為以上開債權抵銷出資之意思表示（參見本院卷第128
    頁反面），當亦不生抵銷之效力。被告就前揭債權存在及抵
    銷出資額等有利於己之事實均不能舉證以實其說，是其所為
    上開抗辯，殊不足取。
  (2)又被告另稱其自行出資以原告帳戶購買50張全懋公司股票，
    依原告附表二計算之93年5月21日全懋股票價格為2,420,000
    元，則被告應可分得二分之一即1,210,000元，並得以此充
    作出資款云云，惟此業據原告所否認，被告自應就此負舉證
    責任。然上開50張全懋公司股票係被告於91年11月8日所買
    進，於同年11月12日自原告上開台新銀行帳戶扣款548,280
    元完成交割。惟參諸附表一編號11、1 2所示，被告存入款
    項之時間為91年9月19日及同年11 月13日，前者距離被告買
    進全懋股票之時間相差近2月，後者則係在股票完成交割後
    始存入，已難認係為購買全懋股票所為之匯款。且被告稱附
    表一編號11至13之存提款差額519,724元即為購買全懋股票
    之款項云云，亦與實際上全懋股票交割款為548,280元之金
    額不符（參見96年度北調字第278號卷第15頁台新銀行存摺
    編號16）。況依卷附之台証綜合證券存摺影本所記載，被告
    於91年7月12日曾買進之10張健鼎科技公司股票，亦可解釋
    為係被告先行購買後，再存入附表一編號11之資金，從而本
    院尚無法僅因91年11月上旬被告僅買進全懋公司股票，即遽
    以認定其上開存入款項係為此目的所為之匯款。此外亦無其
    他證據顯示全懋公司股票係被告個人所出資購買，自亦不能
    認為被告得據此主張上開股票之價值得充作其出資額。
  (3)綜上所述，被告所稱之150萬元借款及50張全懋公司股票之
    出資，均無法舉證以實其說。而被告自90年2月2日起至93年
    2月18日止共計提款1,385,424元，存入2,078, 386元，其存
    、提款之差額為692,962元，亦為被告所不爭執，則原告主
    張以93年5月21日為計算基準日，依兩造當時出資比例結算
    兩人可分配之投資獲利，並以上述之692,962元作為被告出
    資額，即屬正當，被告前揭所辯，自無可採。原告主張於93
    年5月21日帳戶內之股票有全懋100張（收盤價24.2元）、瑞
    昱12張（收盤價42.2元）、環電25張（收盤價14.5元）、亞
    聚20張3, 652, 900元（收盤價18.2元），存款為636,843
    元，合計共4,289,743元乙節，除50張全懋股票被告否認為
    原告所有外，其餘均為被告所不爭執（見本院卷第17頁），
    然上開全懋公司股票並無法證明為被告個人資金所買進，已
    詳如前述，則原告此部分主張，即屬有據。是被告前開692,
    962元款項佔原告當時投資獲利所得款項4,289,743元為16.
    15％（小數點第2位以下四捨五入），亦堪認定。再者，原
    告主張其上開帳戶於結算時之價值為9,399,643元 (即原告
    已領得之450萬元加上被告於附表一編號18至25所示即自93
    年7 月29日至95年6月23日之提款金額，扣除被告存入之款
    項：計算式如下：4,500,000+100,017+100,000+520,000+2,
    002,000+ 2,287,587,581-100,000-9,955＝9,399,643），
    雖業據被告所否認，並以原告帳戶應有賸餘價值應為9,309,
    581元云云置辯。查原告依據上開帳戶內之資金往來紀錄加
    上其已領得之款項計算兩造投資之總獲利，且有關扣除附表
    一編號18被告提領交付原告之100017元款項（見本院卷第
    128頁），亦為被告所不爭執，堪認原告之計算式為正當。
    而被告上開計算獲利之方式僅有數據，並未能提出相關書證
    以資證明，自無可取。
  (二)依照其出資，被告可分配之投資獲利若干？是否已超過其實
    際領取之款項而應負返還之責？
    按無法律上之原因而受利益，致他人受損害者，應返還其利
    益；又不當得利之受領人於受領時，知無法律上之原因者，
    應將受領時所得之利益，附加利息，一併償還，民法第179
    條前段、第182條第2項分別定有明文。被告既不能證明有出
    資達150萬元之事實，已如上述，自僅得以其於93年5月21日
    前之存提款差額692,962元作為出資款，而被告前開692,962
    元款項佔原告當時投資獲利所得款項4,289,743元之16.15％
    ，而原告帳戶於結算時之價值為9,399,643元，已詳如前述
    ，是被告應僅得分配投資獲利1,518,042元，原告則可分得
    7,881,601元，然原告僅領得450萬元，餘額均遭被告領走，
    被告就此部分即屬無法律上之原因而溢領，致原告受有損害
    ，是原告本於不當得得利之法則，請求被告返還溢領之金額
    3,381,601元【其計算式為：7,881,601-4,500,000=3,381,6
    01元】及加付自95年6月24日起至清償日止，按年息5%計算
    之利息，自屬有據，應予准許。
五、兩造陳明願供擔保請准宣告假執行及免為假執行，核無不合
    ，爰分別酌定相當之擔保金額准許之。
六、本件為判決之基礎已臻明確，兩造其餘之陳述及所提其他證
    據，經本院斟酌後，認為均於判決之結果無影響，亦與本案
    之爭點無涉，自無庸逐一論述，併此敘明。
七、據上論結，本件原告之訴為有理由，依民事訴訟法第78條、
    第390條第2項、第392條第2項規定，判決如主文。
中    華    民    國    97    年    1    月    22    日
                  民事第五庭    法  官  吳佳薇
以上正本係照原本作成。
如對本判決上訴，須於判決送達後20日內向本院提出上訴狀
中    華    民    國    97    年    1    月    22    日
                                書記官  許博為


司法院資訊處製作；財團法人民間司法改革基金會備份。
